【裁判字號】    97,上訴,1047
【裁判日期】    970703
【裁判案由】    殺人未遂
【裁判全文】
臺灣高等法院臺中分院刑事判決        97年度上訴字第1047號
上  訴  人
即  被  告  丁○○
                      押)
選任辯護人  李淑女律師
上列上訴人因殺人未遂案件，不服臺灣臺中地方法院96年度訴字
第4246號中華民國97年3月19日第一審判決（ 起訴案號：臺灣臺
中地方法院檢察署96年度偵字第22749號），提起上訴 ，本院判
決如下：
    主  文
上訴駁回。
    犯罪事實
一、緣丁○○係丙○○之前夫，其2人離婚後 ，幾經分合，嗣自
    民國（下同）96年2月間起，2人復合並再度同居於臺中縣大
    雅鄉○○路花眉巷2之61號。期間 ，丁○○因與丙○○一度
    關係不佳，而對斯時係屬兒童之其子故意犯刑法第294條第1
    項前段之遺棄罪，而經臺灣臺中地方法院於95年11月29日以
    95 年度訴字第1464號判處有期徒刑7月、緩刑2年 ，並應依
    執行檢察官之命令，向指定之公庫支付新臺幣萬元，檢察
    官不服提起上訴，經本院於96年3月20日以96年度上訴第349
    號駁回上訴，於96年5月22日確定 ，丁○○現仍在緩刑期間
    內。詎其仍不知記取前案論罪科刑之教訓，並深省臺灣臺中
    地方法院及本院分別諭以緩刑寬典之寓意，而有所警惕，並
    知所慎行，竟僅因約於96年9月26日0時51分許，與丙○○在
    前開住處客廳內，就管教小孩、在住處門口抽煙等細故發生
    爭執，而遭丙○○以「你又不是很有錢，我不是貪圖你的錢
    才和你在一起」、「你很爛、很糟糕」、「全社區男人都比
    你好」、「你從不檢討自己」、「是你與你前妻才會亂來」
    、「請你今晚出去外面睡」等之言語數落，即心生不滿，基
    於殺人之犯意，先拾起背包、鑰匙佯欲出外，而走向丙○○
    ，向其稱：「我要去外面睡，明天就會回來帶小孩上課，但
    是要出門前我還有一件事要先做」等語。語畢，丁○○旋取
    出其所有之美工刀1支 ，復向丙○○稱：「不准喊救命」等
    語，且關掉電燈，丙○○見狀，隨即起身離開，並急稱：「
    你又來了」、「救命」等語，惟丁○○無罷手之意，猶以左
    手從後方架住丙○○之身體，再以右手持刀猛力切、割丙○○之右頸部，丙○○遽然受創，本能激烈掙扎，丁○○復持
    刀接續往丙○○之右臂、腹部、背部等處揮、割。混亂中，
    丙○○身體撞及電燈開關，而開啟電燈，遂見地面已滿佈鮮
    血，丁○○見狀又再度關閉電燈，丙○○掙脫中，不慎跌坐
    於沙發上，丁○○續趨前接續攻擊，丙○○本能抬起雙腳抵
    擋，丁○○即持刀往丙○○之陰部揮、刺，致丙○○合計受
    有右頸撕裂傷併部分肌肉斷裂（長、寬、深為25×3×3公分
    ）、右頸撕裂傷（ 長、寬、高深為6×0.3×0.1公分）、右
    臂多處撕裂傷（ 計4處傷口，長、寬分別為3×0. 2公分、8
    ×0.2公分、4×0.2公分、13×0.2公分）、腹部多處撕裂傷
    （計3處傷口 ，長、寬分別為10×0.1公分、3×0.1公分、7
    ×0.1公分）、背部多處撕裂傷（計2處傷口，長、寬、深分
    別為17×0.2×2公分、3×2×1公分 ）、陰部撕裂傷（長、
    寬為3×0.2公分）、及左膝擦傷等傷害。嗣丁○○憤怒稍減
    ，即主動自行停手，丙○○見此，忙向丁○○表示要就醫診
    治，丁○○聞言，隨即開燈欲將丙○○送醫，惟丙○○因遽
    然遭襲而情緒緊張，未及時察覺丁○○之意，而於出門後，
    又另向鄰居鄭淑慧、羅夏桂等人呼救，羅夏桂亦旋即報警求
    援，乃丁○○見狀，心念係丙○○刻意迴避由其護送就醫，
    而為免進一步刺激丙○○，即裹足不前、躇立於原地約2分
    鐘後，思及其願盡力護送丙○○就醫，但丙○○卻似無意為
    之，且丙○○已在鄭淑慧、羅夏桂之照料、陪伴下，等候救
    護車到達，丙○○應已無發生死亡結果之可能，遂即駕駛車
    號1960—SF號自用小客車往臺中縣警察局清水分局清水派出
    所方向出發。至丙○○則由隨即趕至之救護車送往清泉綜合
    醫院診治，且未生死亡之結果，致丁○○之殺人行為因而未
    能得逞。期間，臺中縣警察局豐原分局馬岡派出所警員甲○○、廖順利等人接獲通報 ，於同日0時55至57分趕至現場處
    理，並初步訪談現場其餘人，及陸續在該處大門前院盆栽內
    、該處客廳沙發椅上扣得前述美工刀、刀蓋等物後，亦即於
    同日1時25至27分間 ，已查悉丁○○上開犯行。而丁○○則
    於同日2時10分許 ，抵達臺中縣警察局清水分局清水派出所
    向警員楊明杰、鍾盛榮等人投案。
二、案經臺中縣警察局豐原分局報請及丙○○訴由臺灣臺中地方
    法院檢察署檢察官偵查起訴。
    理    由
壹、程序部分
一、按被告以外之人（包括證人、鑑定人、告訴人、被害人及共
    同被告等）於審判外之陳述雖不符刑事訴訟法第159條之1至
    之4等4條之規定，而經當事人於審判程序同意作為證據，法
    院審酌該言詞陳述或書面陳述作成時之情況，認為適當者，
    亦得為證據；當事人、代理人或辯護人於法院調查證據時，
    知有刑事訴訟法第159條第1項不得為證據之情形，而未於言
    詞辯論終結前聲明異議者 ，視為有前項之同意，同法第159
    條之5定有明文 。立法意旨在於傳聞證據未經當事人之反對
    詰問予以核實，原則上先予排除。惟若當事人已放棄反對詰
    問權，於審判程序中表明同意該等傳聞證據可作為證據；或
    於言詞辯論終結前未聲明異議，基於尊重當事人對傳聞證據
    之處分權，及證據資料愈豐富，愈有助於真實發見之理念，
    且強化言詞辯論主義，使訴訟程序得以順暢進行，上開傳聞
    證據亦均具有證據能力 。另按刑事訴訟法第159條之5第2項
    所定：「當事人、代理人或辯護人於法院調查證據時，知有
    第159條第1項不得為證據之情形，而未於言詞辯論終結前聲
    明異議者，視為有前項之同意。」乃係基於證據資料愈豐富
    ，愈有助於真實發現之理念，酌採當事人進行主義之證據處
    分權原則，並強化言詞辯論主義，透過當事人等到庭所為之
    法庭法動，在使訴訟程序順暢進行之要求下，承認傳聞證據
    於一定條件內，得具證據適格。此種「擬制同意」，因與同
    條第一項之明示同意有別，實務上常見當事人等係以「無異
    議」或「沒有意見」表示之，斯時倘該證據資料之性質，已
    經辯護人閱卷而知悉，或自起訴書、原審判決書之記載而了
    解，或偵、審中經檢察官、審判長、受命法官、受託法官告
    知，或被告逕為認罪答辯或有類似之作為、情況，即可認該
    相關人員於調查證據之時，知情而合於擬制同意之要件（最
    高法院96年度臺上字第4174號判決要旨可資參照）。查本件
    證人徐琮裕於警訊時，及證人鄭淑慧、羅夏桂於警偵訊之證
    述內容，及偵卷所附臺中縣警察局豐原分局馬岡派出所警員
    甲○○於96年9月26日所出具之職務報告 、臺中縣警察局清
    水分局清水派出所警員鍾盛榮 、楊明杰於96年9月26日所出
    具之職務報告 、清泉綜合醫院96年9月26日傷害診斷證明書
    （證人丙○○）、96年10月16日清泉字第960128號函檢送之
    證人丙○○相關病歷影本、現場及丙○○受傷之照片，及原
    審卷(一)所附臺中縣警察局清水分局清水派出所警員楊明杰於
    96年1月23日所出具之職務報告 、臺灣臺中看守所96年11月
    28日中所戒字第0960007004號檢送之被告在押期間接見明細
    資料 、臺中縣警察局豐原分局97年1月29日中縣豐警偵字第
    0970017134號含檢送之臺中縣警察局勤務指揮中心受理 110
    報案紀錄單 、清泉綜合醫院97年2月26日清泉字第970020號
    函檢送之查詢事項說明、原審公務電話紀錄（證人蘇思聰）
    ，及原審卷(二)所附現場暨勘查採證照片、內政部警政署刑事
    警察局96年11月5日刑醫字第0960156732號鑑驗書 、96年10
    月30日刑紋字第0960161072號鑑驗書 ，及扣案之美工刀1把
    （含刀蓋1只）等，依卷證所示 ，其等作成或取得之狀態，
    並無違背其等個人意思而為陳述，或其他違法取供或不法取
    得之情形，證人鄭淑慧、羅夏桂於偵訊時並已經檢察官諭令
    具結（見偵卷第140頁、第141頁），其等證詞之可信性更已
    獲擔保，且本件公訴人、被告及選任辯護人於原審審理中表
    示對於上開證據之證據能力不爭執（被告及選任辯護人前曾
    一度爭執，惟嗣具體聲明不再爭執、沒有意見等語，見原審
    卷(一)第48至54頁、第72至77頁 、第98至119頁、第170至183
    頁），亦即對上開證據資料，於原審審理中復不爭執其等證
    據能力及真實性，足認並無顯不可信或係違法取得之情況，
    本院審酌其等之內容亦適宜為本案證據，是本件證人徐琮裕
    於警訊時，及證人鄭淑慧、羅夏桂於警偵訊之證述內容，及
    偵卷所附臺中縣警察局豐原分局馬岡派出所警員甲○○於96
    年9月26日所出具之職務報告 、臺中縣警察局清水分局清水
    派出所警員鍾盛榮 、楊明杰於96年9月26日所出具之職務報
    告、清泉綜合醫院 96年9月26日傷害診斷證明書（證人丙○○）、96年10月16日清泉字第960128號函檢送之證人丙○○
    相關病歷影本、現場及證人丙○○受傷之照片，及原審卷(一)
    所附臺中縣警察局清水分局清水派出所警員楊明杰於96年1
    月23日所出具之職務報告、臺灣臺中看守所96年11月28日中
    所戒字第0960007004號檢送之被告在押期間接見明細資料、
    臺中縣警察局豐原分局97年1月29日中縣豐警偵字第0970017
    134號含檢送之臺中縣警察局勤務指揮中心受理110報案紀錄
    單 、清泉綜合醫院97年2月26日清泉字第970020號函檢送之
    查詢事項說明、原審公務電話紀錄（證人蘇思聰），及原審
    卷(二)所附現場暨勘查採證照片、內政部警政署刑事警察局96
    年11月5日刑醫字第0960156732號鑑驗書、96年10月30 日刑
    紋字第0960161072號鑑驗書，及扣案之美工刀1把（含刀蓋1
    只）等於審判外之言詞、書面陳述，及扣案證物，仍具有證
    據能力。
二、按詰問權係指訴訟上當事人有在審判庭輪流盤問證人，以求
    發現真實，辨明供述證據真偽之權利，其於現行刑事訴訟制
    度之設計 ，以刑事訴訟法第166條以下規定之交互詰問為實
    踐，屬於人證調查證據程序之一環；與證據能力係指符合法
    律所規定之證據適格，而得成為證明犯罪事實存在與否之證
    據適格，性質上並非相同。偵查中檢察官為蒐集被告犯罪證
    據，訊問證人旨在確認被告嫌疑之有無及內容，與審判期日
    透過當事人之攻防，調查證人以認定事實之性質及目的有別
    。偵查中訊問證人，法無明文必須傳喚被告使之得以在場；
    刑事訴訟法第248條第1項前段雖規定「如被告在場者，被告
    得親自詰問」，事實上亦難期被告有於偵查中行使詰問權之
    機會。此項未經被告詰問之被告以外之人於偵查中向檢察官
    所為之陳述 ，依刑事訴訟法第159條之1第2項之規定，原則
    上屬於法律規定為有證據能力之傳聞證據，於例外顯有不可
    信之情況，始否定其得為證據。是得為證據之被告以外之人
    於偵查中向檢察官所為之陳述，因其陳述未經被告詰問，應
    認屬於未經合法調查之證據，非為無證據能力，而禁止證據
    之使用。此項詰問權之欠缺，非不得於審判中由被告行使以
    補正，而完足為經合法調查之證據。卷查，檢察官並無非法
    取供之情形，證人丙○○於偵查中經具結陳述（見偵卷第98
    頁、第142頁） ，依上說明，本屬有證據能力之傳聞證據，
    雖未經被告及選任辯護人於偵查程序為詰問，但證人丙○○
    業經被告、選任辯護人於原審及本院審理中聲請傳喚到庭為
    證，並予公訴人、被告及選任辯護人對質、詰問之機會，有
    原審及本院審理筆錄在卷可查，既已於原審及本院審理中經
    補正詰問程序，而完足為合法調查之證據（最高法院96年度
    臺上字第4365號判決要旨可資參照），且本院審酌證人丙○○上開於偵訊中之證述內容，較無人情施壓或干擾，亦無不
    當取供之情形，復為本院事實認定之重要依據，認為以之作
    為本案之證據亦屬適當，是上開證人丙○○於偵訊時之證述
    ，自具有證據能力。被告、選任辯護人以其等證述未經被告
    對質、詰問為由（見原審卷(一)第50頁、第74頁，對照被告、
    選任辯護人之書狀及原審97年1月8日準備程序筆錄，被告及
    選任辯護人對於證人丙○○之警偵訊證詞仍爭執證據能力，
    下同），而主張並無證據能力等語，尚屬誤會。
三、再按證人、鑑定人依法應具結而未具結者，其證言或鑑定意
    見，不得作為證據。刑事訴訟法第158條之3定有明文。本件
    證人丙○○於警訊中之證詞未經具結，被告、選任辯護人於
    本院審理中復已陳明證人丙○○於警訊時之證述內容無證據
    能力，即表示反對將此等傳聞證據納入本件證據資料中，依
    上開規定，並參諸前揭一所示說明之反面解釋，證人丙○○
    於警訊中之證詞即無證據能力（但仍可持為彈劾證人丙○○
    於本院審理中所為證述之證據，詳參貳、二、(三)部分所述）
    。
貳、實體部分：
一、上開殺害證人丙○○未果之事實，訊據被告丁○○於警偵訊
    及原審羈押訊問、接押訊問暨審理中除辯稱：當天伊遭證人
    丙○○不斷數落，遂起身取出前述美工刀，欲以自裁之方式
    ，阻止證人丙○○繼續辱罵，證人丙○○見狀後，就大喊救
    命，並直接撲過來要奪刀，伊以左手摀住證人丙○○之嘴巴
    ，並與證人丙○○發生拉扯，過程中，證人丙○○身體撞到
    電燈開關，電燈因此關閉，嗣證人丙○○又要往外跑，伊要
    阻止證人丙○○喊叫及往外跑，就一方面持刀揮舞、並伸手
    勾住證人丙○○之肩頸部將之往內拉，且向證人丙○○表示
    不要再喊及往外跑 ，嗣2人就交疊跌坐於沙發上，證人丙○○並回稱其已受傷，伊聞言後，就隨即將美工刀之刀片收入
    刀身內，但證人丙○○卻又開始大喊，伊為了阻止，就將刀
    片已收入刀身之美工刀，再度拿起來揮舞，感覺有揮到證人
    丙○○之背部。伊雖因一時情緒失控，傷害到證人丙○○，
    但確實沒有要殺害證人丙○○之意思。何況家中尚有其他大
    型利器，若伊要殺害證人丙○○，大可持以為之，就不會拿
    美工刀了。且伊之所以敢持刀揮舞，亦係因為已將美工刀之
    刀片收入刀身，不致產生任何危害。證人丙○○係因受到家
    人之壓力，才會就雙方爭執過程，於警偵訊中為不實之陳述
    。又伊於當日2時10分許 ，主動至臺中縣警察局清水分局說
    明案情，應構成自首云云外，餘均坦承不諱。
二、經查：
  (一)上開證人丙○○與被告離婚後 ，自96年2月間起再度同居於
    臺中縣大雅鄉○○路花眉巷2之61號 ，及其如何與被告於前
    述時、地發生爭執，而被告又如何於雙方爭執中，持刀予以
    殺害，致其受有如犯罪事實欄所載之傷勢，及嗣又如何因見
    被告停手，而向被告表示要就醫診治，暨其如何至門外向證
    人鄭淑慧、羅夏桂求援，而後由隨後趕至之救護車送醫治療
    等經過情節，業據證人丙○○於偵訊時證述甚詳，證人丙○○於96年10月16日偵訊中證稱：「（檢察官問：是否有遭你
    前夫丁○○持美工刀傷害？）是。」、「（檢察官問：地點
    ？）大雅我與前夫合購的住家，即臺中縣大雅鄉○○路花眉
    巷2之61號。該處是透天厝共有3樓半 ，案發地點是1樓客廳
    裡面靠近大門附近。」、「（檢察官問：請詳述案發情形？
    ）‧‧‧當天晚上 9時許我們因小孩的作業簿問題發生爭吵
    ‧‧‧後來他上樓前我認為我與他（指被告，下同）有口角
    ，我不敢與他同房睡覺，我就說『請你今天晚上出去外面睡
    』‧‧‧」、「（檢察官問：你在爭吵過程中有無出言刺激
    他？）‧‧‧我有說『你從不檢討自己』。我也有說『你又
    不是有很多錢，我不是貪圖你的錢才與你在一起，』‧‧‧
    。我也有說『是你與你前妻才會亂來』‧‧‧」、「（檢察
    官問：過程中是否有因他在門口吸煙而指責他？）有。」、
    「（檢察官問：後來情形如何？）‧‧‧他就講他要去外面
    睡，明天早上再回來。後來我（應為他之誤）起身走到櫥櫃
    站立許久，好像在想事情，接著就背起包包，就走向大門並
    靠近我，跟我說『我要去外面睡，明天就會回來帶小孩上課
    ，但是要出門前我還有一件事要先做 』‧‧‧拿出1把已推
    出刀刃的美工刀，並說『不准喊救命』，脅迫我進去客廳裡
    面並將客廳燈關掉（開關就在紅色大象椅的上方），當時我
    看到就趕快起身想跑，我不服從，並跟他說『你又來了』，
    我有喊救命，被告已站在我後方，接著刀子就靠在我的脖子
    ，我感到疼痛，他用左手架住我的身體，另外一手就往我脖
    子前面割到後面，可以感覺用力割，割得我很痛。我想要跑
    去門的方向，但是他一直往我身體其他部位割，有脖子、背
    部、肚子、手臂等多處，混亂中我的身體有打開燈，我看到
    滿地都是血，他又關燈，我不慎又跌坐黑色沙發上，後來他
    又靠近我（因外面有微光照射進來，我仍可看到他的身影）
    ，他拿著美工刀又要攻擊我，當時我為了要阻擋他靠近我，
    我就將雙腳抬起來阻擋他，他就用美工刀往我的下體刺進來
    ，我感覺他是用刺的，我很痛。‧‧‧」、「（檢察官問：
    當時客廳的燈是誰關的？ ）丁○○，他關了2次燈‧‧‧」
    、「（檢察官問：與丁○○同居關係？）‧‧‧92年間因他
    常打我，是協議離婚，但後來有同居。期間同居有間斷。這
    一次是今年2月底買房子才開始同居‧‧‧」等語（ 見偵卷
    第94至97頁），嗣於96年11月9日偵訊時證稱：「（ 檢察官
    問：丁○○持美工刀傷害你之後，你如何到門外？）那時他
    的情緒已降下來了，好像也有點茫然了。我說我要去醫院，
    他聽了之後也呆呆的，我就自行開門跑出去，而丁○○跟在
    我旁邊。」、「（檢察官問：丁○○是否有扶你到門外？）
    我不確定，當時我只想要離開這裡跑到外面求救，也不會想
    讓丁○○帶我去就醫，我怕再發生什麼事。」、「（檢察官
    問：過程中丁○○有無說要帶你去醫院？）他一直都沒有講
    話，就跟著我到門口，我一開門就跑出去求救了。」、「（
    檢察官問：跑出去後丁○○做何反應？）我一開門就看到鄰
    居鄭淑慧了就跑去求救，丁○○是呆呆著站在我家門口。」
    、「（檢察官問：被告傷害過程？）是先割我脖子、在其他
    身體部位亂割，最後再傷及我的下體」等語（ 見偵卷第136
    至137頁），核與證人徐琮裕於警訊時 ，及證人鄭淑慧、羅
    夏桂於警偵訊時證述如何發現證人丙○○受傷流血而報警將
    之送醫診治等經過情節，及被告於警偵訊、原審羈押訊問、
    接押訊問暨審理中所供如何與證人丙○○於前述時、地發生
    爭執等源由經過，暨其嗣又如何與證人丙○○停止爭執，併
    欲協助證人丙○○就醫等經過情節相符。且證人丙○○嗣經
    送往清泉綜合醫院，由證人即清泉綜合醫院醫師蘇思聰，緊
    急施以手術並測得其受有受有右頸撕裂傷併部分肌肉斷裂（
    長、寬、深為25×3×3公分）、右頸撕裂傷（長、寬、高深
    為6×0.3×0.1公分）、右臂多處撕裂傷（計4處傷口，長、
    寬分別為3×0. 2公分、8×0.2公分、4×0.2公分、13×0.2
    公分）、腹部多處撕裂傷（計3處傷口 ，長、寬分別為10×
    0.1公分、3×0.1公分、7×0.1公分）、背部多處撕裂傷（
    計2處傷口，長、寬、深分別為17×0.2×2公分、3×2×1公
    分）、陰部撕裂傷（長、寬為3×0.2公分）、及左膝擦傷等
    傷害之事實，有原審法院公務電話紀錄、清泉綜合醫院96年
    9月26日傷害診斷證明書（ 證人丙○○）、96年10月16日清
    泉字第960128號函檢送之證人丙○○相關病歷影本、97 年2
    月26日清泉字第970020號函檢送之查詢事項說明，暨現場及
    證人丙○○受傷之照片、現場暨勘查採證照片等在卷可稽。
    另警方鑑識人員在案發現場前院盆栽內之美工刀刀刃（編號
    1）、現場客廳右脫鞋（編號3）鞋面 、鞋墊、車號1960 —
    SF號自用小客車手煞車（編號7）等血跡 、斑跡處所採得之
    血跡DNA與證人丙○○DNA—STR型別相同 ，有內政部警政署
    刑事警察局 96年11月5日刑醫字第0960156732號鑑驗書附卷
    可憑；而採自上開自用小客車車門緣上之血跡指紋，與被告
    之左食指指紋相符，亦有內政部警政署刑事警察局96年10月
    30日刑紋字第0960161072號鑑驗書在卷可查。此外，復有美
    工刀1把（含刀蓋1只）扣案可證。再佐以丙○○係被告之前
    妻，現仍與被告同居中，其與被告之關係密切，衡情尚無捏
    詞構陷被告之必要，且被告於警偵訊、原審及本院審理中雖
    一再否認犯行，惟對於其於前述時地，與丙○○發生爭執後
    ，其拿了背包、鑰匙欲離去，然卻又即取出前揭美工刀揮舞
    ，並與丙○○發生肢體衝突，丙○○並因此受有前述傷勢等
    情，則始終供述如一等情，堪認丙○○上開不利於被告之陳
    述，應係事實，而可相信，並足資為被告論罪科刑之依據。
    是被告辯稱伊當時係拿刀要自裁，以嚇阻丙○○繼續辱罵，
    但丙○○撲過來奪刀，雙方因此發生拉扯，遂不慎傷害到丙○○云云，顯非事實，要乃推諉之詞，不可採信。況被告既
    係要自殺，衡情應係將刀口往自身之方向，又豈有往丙○○
    身體方向揮舞之必要；且本件案發後，訊之被告於原審審理
    中，被告亦明確供承其並未受傷等語不諱，則被告係要自殺
    之人，何以未受傷，反卻係要上前阻擋之丙○○受傷，並受
    傷部分，更遍布於右頸、右臂、腹部、背部、陰部、左膝等
    處。再者，丙○○既已趨前阻止被告，又豈會突然反身往外
    跑；反之，丙○○既已往外跑，亦即不再阻止被告，衡情，
    被告自可藉機遂行己意，豈有反強力將之拉回，復與之繼續
    拉扯、持刀攻擊之理。是被告此部分辯解，亦悖於常理，更
    徵其不可信。
  (二)又被告、選任辯護人於原審及本院審理中均質疑稱：前述清
    泉綜合醫院 96年9月26日傷害診斷證明書上載證人丙○○所
    受右頸撕裂傷併部分肌肉斷裂傷呈25×3×3公分之傷勢，但
    該院急診病歷確係記載為呈20×5×2公分，二者顯有不符等
    語。然就被告、選任辯護人此部分主張，經原審向清泉綜合
    醫院函詢結果，該院答覆：「(1)因病患（指證人丙○○）於
    96 年9月26日凌晨至本院急診當時病患全身多處深部傷口；
    其中頸部傷口一直有出血情形，急診醫師初步以目測方式估
    計傷口大小緊急止血處理後，送開刀房施行傷口修補手術；
    (2)蘇思聰醫師為開立診斷書醫師、手術醫師及住院主治醫師
    ；(3)病歷Op finding上記載傷口大小是醫師於病人麻醉後、
    手術過程中，以尺測量傷口而得手術紀錄及診斷書所載之傷
    口大小 ；(4)正確傷口大小應以手術醫師為主；(5)因96年9月
    26日當班急診醫師未使用自己密碼誤沿用上一班醫師密碼登
    錄醫療資訊系統，造成列印處分簽上醫師誤植為楊世宗醫師
    。」等語，有前揭卷附該院97年2月26日清泉字第970020 號
    函檢送之查詢事項說明可查，足見該院急診病歷、驗傷診斷
    證明書上載丙○○右頸撕裂傷併部分肌肉斷裂之傷勢大小，
    雖未相符，但此係因急診病歷之記載，僅依急診醫師以目測
    方式估計為主，而驗傷診斷證明書則係以手術醫師於丙○○
    麻醉後、手術過程中，以尺實際測量傷口所得為據，亦即係
    因其二者所採測量方式不同所致，均難指為不實，此除有上
    開函文可為依據外，並經原審向證人蘇思聰查證屬實，有上
    述原審法院公務電話紀錄可稽。而實際於急診時為丙○○檢
    傷之證人乙○○○○亦於本院審理行交互詰問時證稱：「（
    問：病歷上記載有看到右頸部20X5X2CM，該項記載意義為何
    ？）記錄當時我所見傷口的大小。（問：20X5X2CM代表意思
    為何？）長、寬、深。（問：當時病患傷勢確實是如此？）
    是。（問：病患當天進急診室是否是由你所檢傷的？）是。
    （問：該表『即指評估急診護理表』中間有用手寫右頸部的
    傷是20X5X2CM，是護理人員所記載還是你所記載？）護理人
    員記載。（問：護理人員記載護理評估表的依據為何，是護
    士的判斷還是你的記錄？）我跟護理人員都在當場，是概略
    性的大概多長。（問：是否是護理人員判斷後自行寫下，還
    是經由你的判斷告知？）我有跟她告知，但是我不會影響她
    怎麼寫。我們就是這個傷口大概多大有個共識。（問：你說
    你是值班醫師，為何病歷上會記載是楊世宗醫師？）我們是
    支援性質，當時報的時候還是以楊醫師下去報。（問：支援
    的是否不用用自己的名義去報？）因為我們支援人員電腦系
    統並不會設我們的代碼，我們不算是正式員工。（問：是否
    每一個支援醫師都是如此？）‧‧‧（問：偵查卷一百零五
    頁的急診病歷，是你寫傷口為20X5X2CM？）是。（問：你是
    以目測還是用儀器測量？）目測。（問：剛才你所寫的傷口
    是否為照片所示的傷口？）對。（問：該傷口距離大動脈或
    大靜脈或氣管有多遠？）在正下方。我們頸部這邊有一層表
    皮皮膚，皮膚下面覆蓋的是胸鎖乳突肌，胸鎖乳突肌就是管
    旋轉頸部的這條肌肉，大動脈及大靜脈在這條肌肉的正下方
    。所以我當時的判斷是最害怕傷到那二條，因此我一看到大
    條肌肉的沒受損，我可以很確定她的大動脈及大靜脈並沒有
    受傷。‧‧‧（問：急診室是否有人用尺量過這個傷口的大
    小？）我不清楚，我本身是看大致上的大小，趕快做止血包
    紮的動作。（問：依照丙○○在急診時明確表示有人用尺量
    。是否可能有其他人用尺量她的傷口大小？）如果有的話應
    該是護理人員。（問：護理記錄是否有可能護理人員自行後
    作記錄？）是。‧‧‧脖子部位要量會有困難，因為姿勢不
    同傷口會不一樣，只有縫好後用皮尺量才會正確。這個傷口
    當初也是打開的有五公分寬，就像回去量切開的豬肉也會有
    一樣的困難。（問：你意思是否為傷口量出來的長寬深會因
    為脖子轉動方向而不一樣？）對。因為它是開放式所以打開
    後傷口會撐開，撐開的部份你去量它的深度會不一樣，所以
    最準就是我把它縫起來後量。（問：縫起來如何量深度？）
    傷口關起來時把兩邊拉起來才知道深度，如果是一個打開的
    傷口會沒有辦法量。」等語（見本院審理卷第120頁至第122
    頁），本院認「以尺測量」之準確性，遠較「目測測量」為
    高，且程序上更為嚴謹，是關於丙○○右頸撕裂傷併部分肌
    肉斷裂之傷勢，自應以採「以尺測量」之所得為據，換言之
    ，即應以據此清泉綜合醫院 96年9月26日傷害診斷證明書所
    載內容，為此部分實體認定之依據。故上開被告、選任辯護
    人之主張，除無礙本案實體之認定，更無從採為被告有利之
    認定。
  (三)丙○○於原審審理中雖改稱：其因受傷後，受到家人的壓力
    ，又很氣被告，所以就在警偵訊時，故意偽稱被告背上背包
    假裝要出門，然後把門鎖上、關上電燈，並拿出美工刀攻擊
    其云云，事實上，係被告拿出美工刀要自殺，其上前要阻止
    ，不小心撞到電燈開關，關上電燈，突然間感到身體有東西
    接觸，上臂有被割到，就喊救命，並往門外走，卻突然被東
    西拌倒，跌坐於沙發上。此時感覺被告接近，就用腳去阻擋
    ，被告因此跌坐於其身上，其就馬上要求被告將其送醫，被
    告聞言，就馬上攙扶其至門口，但其突然覺得很生氣，不想
    讓被告救護，一看到對面鄰居，就馬上跑過去；其於偵訊中
    曾經想要說明，但檢察官表示要說去向法官說云云，於本院
    審理行交互詰問時中亦改稱：「（問：筆錄記載是否正確？
    ）在一審法官問我的話，我都很簡短的講，可是不是那個意
    思。例如在筆錄第十三頁有問我說，『被告那時候有沒有背
    包包要出去』，其實我沒有說謊，當時我說沒有是因為我也
    不是非常清楚他到底有沒有。會說沒有是因為，當時他從座
    位上走去電視櫃那要去拿刀子，並沒有像我在偵查庭說他是
    因為背包包之後才走。我意思是說他不是作背包包的動作之
    後才走去外面，因為他從那裏站起來的時候，走到那裡並沒
    有作那個背包包的動作。他有問我是不是編的，正確說應該
    是我講的把所有發生的過程時間前後調換了。就是我們在外
    面講話講完以後進來客廳裡面講的時候，過程中他有在那裡
    有背背包，又有想出去，又有不想出去，有過這些過程，但
    都不是在這個時間發生的。可是後來發生了最後他傷害我那
    件事，在我當時的情緒下，我就是把那件事情挪到前面去講
    。因為我說我很生氣他，這也是事實。畢竟我身上受傷了，
    最後都沒事我也會覺得不甘願。我會在原審有提到我父母的
    壓力，那是因為在我們婚姻中他常常傷害我，這種狀況下我
    的家人一定都不喜歡他，我爸媽也很擔心我是不是會放過他
    。最後的結果又是傷那麼嚴重，大家的訴求就是希望無論如
    何要讓他去關很久。在當時的氣氛上我當然希望這樣子。可
    是後來我有想清楚只是希望把所有事實真實呈現出來。在法
    院他有問我說『我有沒有去搶他刀，妳認不認為他會不會自
    殺』，當時我回答是不會。其實我不是說不會，應該是講說
    我們婚姻中我所認識的他，他也常常說要死，確實在過程中
    以前有割他自己，但是有時候有割，有時候沒割，一個說要
    死的人最後還是活著，所以在我的心裡我要告訴別人他的為
    人的時候，我會講說他根本不會死，要死的人早就死了。可
    是要不要死是一霎那間的，所以雖然我認為他不會死，但是
    我還是會擔心在那樣的情緒有可能就割下去，因為他以前真
    的有割過，所以我才會動手想把它弄走，弄走的時候因為每
    次都動不動說要死我也是有生氣的，可是他就把我弄開，才
    讓我去摔倒，因為我們位子很小都很接近，整個發生過程其
    實很短。另外我想補充剛才證人說他五十一分到五十七分到
    那裡，其實我到外面的時候叫別人報警，我等救護車等警察
    等了好久，等到我都覺得好生氣，雖然大家都是關心我。我
    當時也跟鄰居講說，我想拿鑰匙自己開車去醫院。另外我心
    裡曾經想過如果當時不要衝出來，就讓他送我去醫院，很多
    事情例如醫生在幫我縫我的傷口的時候，就不會那麼粗糙亂
    縫，因為當時我一直都是清醒的，他知道我愛漂亮的話，至
    少花多少錢都沒關係要縫得很漂亮。（問：其因妳意思是說
    檢察官問妳有看他背背包要離開家，妳答稱沒有。妳的沒有
    意思為何？）沒有的意思是說，當時他並不是背包包過去，
    他只是站起來走到前面蹲下去就拿起來。（問：檢察官另外
    問這是不是妳自己編的，妳答稱是。是又是何種意思？）我
    是認為他問的是說那些不符合為何現在要改說的這些話，我
    就說對那是我編的，我不知道怎麼講，因為最明顯講就是編
    的，意思就是我說謊。（問：當被告拿出美工刀時，妳是否
    確實有去搶他的美工刀？）有。（問：妳去搶他的美工刀，
    當時妳的想法為何？）我當時不知道為什麼，就是會去把它
    弄走，其實也是因為我有點生氣才會想去把它弄走。（問：
    妳搶美工刀時是否有受傷？）有，我右手有割到一個傷口，
    但看起來不怎麼嚴重。（問：該張照片是否為因搶刀子而受
    傷的傷口？）對。（問：他拿出刀子時是否有說什麼話？）
    他說我既然這麼爛，不如死了算了。其實這不是他第一次講
    的，有時候吵架都會這樣說。（問：妳搶刀的時候是否只有
    傷到右手小指旁邊，沒有傷到別的地方？）對，那時候他要
    把我推走，可能是推的那時候我受傷了。我就摔倒在牆那邊
    ，才會把燈弄暗。（問：妳是否有搶到？）沒有。（問：之
    後的狀況如何？）他把我推走，我撞到牆壁上的燈，燈就暗
    了。（問：電源開關是否是妳撞關掉的？）對，暗的時候那
    半秒鐘我也是會害怕，因為畢竟在黑暗中。我的害怕除了說
    怎麼會突然暗了，也會怕他會因為暗了擔心我為什麼要去把
    燈關掉。我認為事實就是這樣。就是暗的時候他又過來，所
    有在黑暗中我都是憑感覺，所以我在偵查庭時檢察官有說到
    痛，其實我從頭到尾一直到醫院整個都縫好，我都沒覺得身
    上有痛的感覺。所以這一刀我也都不知道，我相信他也不知
    道這一刀。我撞倒燈的時候，我就覺得他有靠過來抓住我，
    我第一個感覺就是我手臂被割了，之後因為太害怕會忘記很
    多事情。我在原審法官有問我有沒有掙扎，絕大部分我都是
    沒有，可是一開始的時候以我後來想是有掙扎。剛開始他勾
    我的時候，一開始有掙扎沒有錯。（問：妳是否曾經有掙扎
    過？）對，在剛開始的時候有。他記得比較清楚他有這樣講
    ，而我回頭去想是真的有這件事，我會說沒有是因為整個過
    程中我只記得被割了，又割我肚子，又割我這裡，所以我才
    會覺得反正以我以前，我們每次打完都是一下子就沒事了。
    （問：妳在偵查庭所述第一刀是頸部的傷害，是否正確？）
    我有這麼說，但不是正確。（問：所以並不是第一刀他左手
    架住妳的脖子，右手持刀攻擊？）對，不是如此。（問：妳
    是否能把事情經過從頭到尾說一次？）當時我們從外面講一
    講，進來裡面又講的時候，他坐在三人椅的沙發，我坐在門
    口的大象椅。我們在討論時有看到電視沒有關，看到電視顯
    示器上顯示凌晨零點四十幾分，那時候我們還在爭吵，所以
    他們說五十七分到我還覺得講的有點太早，我才說當時大概
    是五十分鐘到五十一分鐘左右我們開始發生事情，因為我們
    講話講十幾分鐘不為過。後來講一講之後，我有在那一直生
    氣，講到他家人跟抱怨他以前對我不好的事。後來他走到電
    視櫃蹲下去拉開抽屜拿出刀子作勢要割自己，他就說我既然
    這麼爛，我死了算了。我很生氣他動不動要把死掛在嘴上。
    （問：他拿出刀子作勢要割腕，妳有作何動作？）我動手要
    把他刀子拿起來，他推走我不讓我搶。所以他有揮手的動作
    撞到我，讓我去撞到牆壁，那個距離都好近，我就不小心讓
    燈暗掉了。那一剎那燈暗下來我就很害怕。（問：燈暗了之
    後發生什麼事？）我就覺得他靠近我割了我的手。之後的事
    情都是連續的，我就有掙扎。我記得最清楚的就是他有割我
    。（問：之後是否還有發生其他的事？）幾刀一下子時間就
    停了，之後我不知道怎樣撞到了。旁邊客廳桌子是沙發桌，
    我就跌到靠窗戶那個二人沙發上。沒多久我有感覺到他也要
    下來，我有把腳抬起來要擋他，因為我不知道他要下來幹嘛
    。他也許也是摔倒或怎樣我不知道。在黑暗中皮膚最敏感，
    痛我不覺得，我只覺得有東西進來，我想到能進來的東西也
    只有刀，可是當時他不是做攻擊的動作。他摔下來我就覺得
    他有點壓到我，我就覺得有東西進入的感覺，所以我到醫院
    我才會跟他們說我下體有受傷，其實我都是憑感覺。可是我
    到醫院我還不知道有脖子的傷。我是整個醒過來之後，我還
    不知道受傷的情形是怎樣，當時還貼著不知道長什麼樣子，
    只有一點知道那裡有受傷。是從我鄰居把我拉到他們家的時
    候，突然間我覺得他們有拿東西幫我擦，我看到衣服上的血
    比較多了，我才發現我脖子受傷，我就越來越生氣。（問：
    妳感覺到妳的手臂被割到的時候，妳們雙方的相關位置是如
    何？）我在前面，他在後面。（問：他是否有勾住妳？對。
    （問：勾住妳的狀況是如何？）就只有勾手而已。（問：當
    時妳是否有要往外跑？）我一直有機會當然就會想，只要離
    開現場就好。所以我才會在我們吵架過程中，講說今天晚上
    我請他要出去。雖然出去大家都還在生氣，誰也不可能睡好
    ，但是總比我們僵在那種情況好。我才一直要他出去。（問
    ：當妳跌坐在沙發的時候，妳是否有跟他講什麼話？）我有
    說我受傷流血了，叫他帶我去醫院。其實從我們摔下去之後
    就什麼事都沒有了，有點停頓。（問：他聽妳說妳受傷了，
    他是否有做什麼動作？）證人丙○○答他有點把我扶著吧，
    其實這個我沒有記非常清楚。反正我們二個就一起起來，他
    有沒有扶我不是記得非常清楚。我記得清楚的是我跟他講完
    之後，他就跟我起來，我們二個就很平靜要從門口出去，因
    為我有跟他說帶我去醫院。（問：出去作什麼？）去醫院。
    （問：妳是否清楚妳剛才所述與偵查時說的不一樣？）我覺
    得大體上我都沒有不一樣。（問：是否是以妳現在所述才是
    真實的？）我現在所講的是事實。（問：妳在原審有講妳在
    檢察官那邊要跟檢察官講，檢察官不讓妳講。這是指第一次
    還是第二次偵訊？）我在第二次偵查庭的時候，一開始他先
    問其他的證人，他把我留到最後問。我跟檢察官說我想要補
    充說明。他說我沒有問妳的，妳不要講。他只要問我最後一
    件事而已。我以為回答完之後他會給我機會講，他就不要給
    我講。當時我也知道有偽證罪所以有點害怕。我一直要把事
    實說出來，他就跟我說妳當時有具結，所以我也有點不太敢
    講。我只想把事實釐清楚，前面那個真的不是這樣子，是我
    另外講的。我有去問區公所免費法律諮詢的說，我前面講的
    不是事實該怎麼辦，可是我有想要把真實的講出來，但我也
    擔心像檢察官當時不讓我講出來的因為我有具結，但是我心
    裡很難受，因為我讓事情變的一發不可收拾。檢察官當時意
    思說他有心證了，他不要聽我講，他說妳自己去法院跟法官
    講。（問：妳現在是否就不會害怕？）我不是不害怕，我沒
    有替他講什麼話，反正我就是照實講，該怎麼樣就怎麼樣，
    我只是把當時事實說出來，我覺得我講出來後心裡比較踏實
    蠻輕鬆的。我的本意不是要替他說什麼話，而且在我這種狀
    況下也沒有必要替他說什麼話。（問：妳所述是否以今天為
    準？）是，以今天審理為準。‧‧‧（問：為何妳在偵訊時
    會講說他架住妳的身體，第一刀就從妳的脖子割下去？）我
    不曉得，但是就是因為有這一刀他才會以殺人罪被羈押。‧
    ‧‧（問：妳在檢察官問妳時是否有作偽證、講謊話？）過
    程中有。（問：哪一點是不實在的？）是筆錄上『他從口袋
    拿出刀跟我說妳不准喊救命，一直到燈暗下來』這個部份不
    實在。」等語（見本院審理卷第第114頁反面至第119頁）。
    惟查：證人丙○○於本院同日交互詰問時經檢察官行反詰問
    時證稱：「（問：檢察官偵訊時是否有對妳實施強暴、脅迫
    或恐嚇？）沒有。（問：當時妳的供述是否是出於自由意志
    ？）是。」等語（見本院審理卷第119頁。） ，且前述被告
    如何於前述時地，持扣案之美工刀攻擊丙○○等事實經過，
    及被告所辯係丙○○趨近阻止其持刀自殺，始不慎傷及丙○○云云如何不可信等節，業經前述甚詳，不復贅敘。是丙○○改稱被告係持刀要自殺，而其上前阻擋云云，已非事實，
    且被告斯時確有背背包、拿鑰匙要離去之動作，亦經被告供
    承甚詳，核與丙○○於偵訊中所述相符，應可認定，故丙○○改稱被告背背包離去一節，係其編造云云，容非事實，亦
    不可信。再者，經核對丙○○之警偵訊內容，其就本案發生
    經過等基本事實，於警偵訊中前後所述係屬一致，僅係內容
    、細節詳盡有別，而檢察官於偵訊中 ，先後2次偵訊丙○○
    之要旨，亦均僅係參酌卷附證據資料，向丙○○反覆查證上
    開基本事實之諸多細節而已，並無因此而更異、或增生其他
    事實，猶無令丙○○故為誇大、不實之陳述；且細譯丙○○
    之證述，丙○○係就案情始末為連續陳述，此有前引丙○○
    之偵訊證詞可參，其陳述內容完整、時序清晰，足以查明本
    案始末，顯無丙○○所稱其要陳述，但檢察官不讓其陳述之
    現象。而丙○○與被告關係密切，已如前述，並其於原審審
    理中，已與被告達成和解，更一再替被告求情，請求給予被
    告交保，以回復家中經濟，復於被告經原審裁定羈押期間，
    積極前往探視，此有原審訊問、審理筆錄及丙○○所出具之
    和解書、撤回告訴狀及臺灣臺中看守所96年11月28日中所戒
    字第0960007004號函檢送之被告在押期間接見明細資料等可
    資為證，足認丙○○於原審審理期間已然宥恕被告，而佐以
    被告前曾因涉嫌傷害丙○○之案件，經檢察官向原審提起公
    訴後，丙○○旋即向原審撤回告訴，上開案件始經原審以95
    年度易字第737號予以判決不受理，有原審95年度易字第737
    號判決書影本在卷可查，及被告因遺棄其子之案件，經檢察
    官提起公訴，由原審分案以95年度訴字第1464號案件審理期
    間，丙○○亦曾於原諒被告後，隨即改口附和被告之說明，
    有原審95年度訴字第1464號判決書影本在卷可查等情，堪信
    丙○○翻異證詞，無非刻意附合被告，以助被告免於刑責，
    求得家庭之和諧，故丙○○此部分證述內容，應不可信，更
    無從為被告有利之認定。
(四)、丙○○之受傷既係因被告之行為所引起，二者間自有相當之
    因果關係。再按刑法上殺人與傷害致人於死之區別，應以加
    害人有無殺意為斷，以戕害他人生命之故意，著手於刺殺之
    實行而未發生死亡之結果，為殺人未遂；倘無使人喪失生命
    之故意，僅在使其身體、健康受到傷害，則為傷害罪，二罪
    皆發生傷害之結果，祗其主觀犯意及身體傷害程度不同而已
    。被害人所受傷害之程度及部位，固不能據為認定有無殺人
    犯意之唯一標準，但被害人所受傷害之程度、部位，及加害
    人之下手情形如何，於審究犯意方面，仍不失為重要參考，
    最高法院20年非字第104號判例、87年度臺上字第4494號判
    決可資參考。又按殺人未遂與傷害之區別，應以實施加害時
    ，有無殺意為斷，不能因與被害人無深仇大恨，即認無殺人
    之故意；被害人所受之傷害程度，雖不能據為認定有無殺意
    之唯一標準，但加害人之下手情形如何，於審究犯意方面，
    仍不失為重要參考資料；至其殺意之有無，雖不以兇器之種
    類及傷痕之多少等，為絕對之認定標準，但加害人下手之部
    位、用力之程度，仍非不可藉為判斷有無殺意之心證依據，
    最高法院74年度臺上字第6585號、53年度臺上字第1088號、
    87年度臺上字第3123號、84年度臺上字第3179號判決可資佐
    參 。被告持以行兇之美工刀1把，刀身係以堅硬金屬材質打
    造而成 ，刀面尖銳，有該刀之照片1張附卷可證，持以切、
    割或刺向人體甚為脆弱、且為人體主要動靜脈、呼吸系統所
    在之頸部，客觀上足以發生死亡之結果，為一般人所能預見
    。而依證人丙○○所受傷情觀之，其遭被告持以扣案之美工
    刀攻擊，受傷部位散布在右頸、右臂、腹部、背部、陰部、
    左膝等處，其中右頸部部分，受有右頸撕裂傷併部分肌肉斷
    裂（長、寬、深為25×3×3公分）、右頸撕裂傷（長、寬、
    高深為6×0.3×0.1公分）等傷害 ，幾近於環頸封喉，雖未
    因而使證人丙○○死亡，然足認被告持上開美工刀切、割向
    丙○○右頸部之鉅、用力之猛，再參之被告攻擊丙○○之刀
    數多，部位廣，及於攻擊丙○○前曾向丙○○稱：「我要去
    外面睡，明天就會回來帶小孩上課，但是要出門前我還有一
    件事要先做」、「不准喊救命」等語一情，可知被告於雙方
    爭執中，遽以持刀往丙○○之右頸部等身體要害切、割以猛
    烈攻擊，丙○○於猝不及防而遭攻擊後，被告之切、揮、割
    、刺行為並無間斷，直至其憤怒情緒稍降後始自動停手，依
    此具體客觀事實，足認被告欲致丙○○於死地之決意，昭然
    若揭，故被告辯稱其無殺害丙○○之意云云，尚非事實，亦
    不可信。又本件案發地點係被告、丙○○之住處，故該處所
    係在被告之完全實力支配之下，乃被告自得咨意使用任何屋
    內物品，固屬當然，然稽之本案經過情節，被告、丙○○係
    臨時言語不合，而生爭執，被告復係因此而萌殺意，足見本
    案事發突然，尚非事前刻意精心謀劃，被告臨機隨手取用工
    具，本為常理，自不得僅因該處尚有其他更具殺傷力之工具
    未經被告取用，即推斷被告自始即無殺人之犯意，是被告以
    屋內尚有其他利器為由，據以辯稱其無殺人犯意云云，亦難
    採信。
(五)、綜上所述，本件事證明確，被告犯行洵堪認定。
三、核被告已著手殺害丙○○行為之實施，惟丙○○未生死亡之
    結果之所為，係犯刑法第271條第2項、第1項殺人未遂罪。
    又按已著手於犯罪行為之實行，而因己意中止或防止其結果
    之發生者，減輕或免除其刑。結果之不發生，非防止行為所
    致，而行為人已盡力為防止行為者 ，亦同。刑法第27條第1
    項設有明文。本件被告於殺人行為中，自動中止犯行，並主
    動欲將丙○○送醫，惜丙○○因遽然遭襲而情緒緊張，致未
    及時察覺其協助救護之意，而於出門後，又另向鄭淑慧、羅
    夏桂等人呼救，羅夏桂亦旋即報警求援，乃其見狀，心念係
    丙○○刻意迴避由其護送就醫，為免進一步刺激丙○○，而
    裹足不前、躇立於原地約2分鐘後 ，思及其願盡力護送丙○○就醫，但丙○○卻似無意為之，且丙○○已在鄭淑慧、羅
    夏桂之照料、陪伴下，等候救護車到達，丙○○應已無發生
    死亡結果之可能，亦即被告已盡力防止丙○○死亡結果之發
    生，並依斯時情境確定丙○○確不致發生死亡結果後，方駕
    車離去等情，業經被告陳明甚詳，核與丙○○前開證述內容
    相符，堪可採信。是被告於中止犯行後，雖未親自或央求他
    人將丙○○送醫，然其既如前述，業已努力防止證人丙○○
    死亡結果之發生，且依斯時情境確定丙○○確不致發生死亡
    結果，方離去現場，嗣丙○○亦果未發生死亡之結果，揆諸
    前述規定，被告所為應構成中止未遂犯，爰依刑法第27條第
    1項規定減輕其刑 。另按自首以對於未發覺之罪投案而受裁
    判為要件，如案件已發覺，則被告縱有投案陳述自己犯罪之
    事實，亦祇可謂為自白，不能認為自首（最高法院95年度臺
    上字第1785號判決要旨可資參照），又刑法第62條所謂發覺
    ，並非以有偵查犯罪權之機關或人員確知其人犯罪無誤為必
    要，有確切之根據得為合理之可疑，而對犯罪行為人發生嫌
    疑時，即得謂為已發覺（ 最高法院72年臺上字第641號判例
    、94年度臺上字第7385號裁判意旨參照）。查本件被告雖於
    96年9月26日2時10分許，即抵達臺中縣警察局清水分局清水
    派出所向警員楊明杰、鍾盛榮等人說明案情，有偵卷所附臺
    中縣警察局豐原分局馬岡派出所警員甲○○於 96年9月26日
    所出具之職務報告、臺中縣警察局清水分局清水派出所警員
    鍾盛榮、楊明杰於96年9月26日所出具之職務報告 ，及原審
    卷(一)所附臺中縣警察局清水分局清水派出所警員楊明杰於96
    年1月23日所出具之職務報告、臺中縣警察局豐原分局97年1
    月29日中縣豐警偵字第0970017134號含檢送之臺中縣警察局
    勤務指揮中心受理110報案紀錄單等在卷可資對照 。惟證人
    即臺中縣警察局豐原分局馬岡派出所警員廖順利於原審審理
    中結證：「（問：於96年9月26日0時到3時 ，你服何勤務？
    ）當時是服0至2時的巡邏勤務，我是與甲○○一組。」、「
    （問：當時有無接獲通報至臺中縣大雅鄉○○村○○路花眉
    巷2之61號？）有 ，當時報案中心通報過來說大雅鄉○○村
    ○○路花眉巷2之61號那個地方有人喊救命 ，要我們過去處
    理，我們大約是在0時55分至57分左右到達現場 ，到達現場
    被害人丙○○已經由救護車送醫，現場的狀況就是看到門口
    有血跡，就是在進門處也有看到一大片血跡，另現場有被害
    人的兩個小孩及鄰居在場。」、「（問：有無現場瞭解案發
    過程？）我們當時處理是先詢問在場的人被害人送至何處醫
    院就醫，再由所內的值班同仁詢問該醫院，被害人的傷勢及
    狀況如何？之後，我與甲○○再詢問附近的鄰居，就是現場
    的居民，這些鄰居說有夫妻爭吵的聲音，過了一會兒，看到
    被害人跑出屋外喊救命。當時所知道的資訊還不知道是何人
    造成被害人受傷，只有聽到證人羅夏桂說被害人奪門而出喊
    救命，被告隨後走出門，走到車上，開車走掉。當下的時候
    ，我們還不知道是何人造成被害人受傷的，我們問完鄰居之
    後，我們就把方向轉移到他先生的身上，我們就開始在屋外
    搜索，在門口找到壹支美工刀，是插在花圃內，當時我們沒
    有進到屋內。司警員因為被害人的小女兒在屋內睡覺，我們
    擔心小孩的安危，所以由甲○○上樓把小孩帶下樓。之後，
    我們到醫院，到達醫院的時間大約是在半個小時之後，詳細
    的時間記不起來。到達醫院之後，被害人在急診室，我有接
    近被害人的臉部那裡，因為她很虛，我問她何人做的？她說
    為了小孩的功課及家庭瑣事，她先生就這麼做了，當時並沒
    有做筆錄。之後，我們就開始尋找被告。在醫院結束之後，
    我們回到派出所的時候，值班台告訴我們說被告已經在清水
    派出所投案。」、「（問：到達現場的時間是凌晨55分到57
    分？）因為當時我們是在雅潭路298號那個地方 ，接到通報
    之後從那裡趕到花眉巷的路程時間大約是這樣，因為是深夜
    且是趕過去的中間沒有耽擱，所以是這樣估計出來的。」、
    「（問：剛剛提及半小時後至醫院詢問被害人，時間為何？
    ）我說的半個小時是我們到達花眉巷現場開始起算，到我與
    甲○○一起轉赴醫院的時間。」、「（問：到達醫院之後，
    過了多久詢問被害人？）因為被害人丙○○的家人已經到達
    醫院，她的父母一直詢問警方事情的過程，我們跟他們說明
    ，當時我們說還在追，雖然當時我們心中有對象是何人？但
    是還不敢對外面說明，他們的父母也認為是被告所為，所以
    我們說明我們會秉公處理，解釋的時間有花了一些時間，所
    以被耽擱到。從我進入醫院之後過了大約20幾分鐘之後，再
    問被害人何人所為？」、「（問：何時懷疑是被告所為？）
    到達現場，鄰居說被害人喊救命跑出來，被告也在現場並沒
    有給與被害人救援，隨即駕車離開，並不是尋常的動作，當
    時我們就懷疑是被害人的先生。」等語；另證人即臺中縣警
    察局豐原分局馬岡派出所警員甲○○於原審審理中亦結證：
    「（問：96年9月26日0時之後有無執勤？）有，當天是服巡
    邏勤務，是0時到2時，當時我與廖順利一組。」、「（問：
    巡邏的時候有接獲通報至臺中縣大雅鄉○○村○○路花眉巷
    2之61號處理案件？）有 ，當時我們處理的經過是接獲通知
    之後至目的地就是現場，到達現場之後只有看到附近的鄰居
    ，詢問鄰居報案的人是何人，在場的羅夏桂說報案的人是她
    。她表示2之61號住戶在爭吵 ，當時她看到的時候，看到門
    口跑出受傷的人，她有叫救護車，我們到達現場的時候，救
    護車已經先將人送到醫院，我們主要是詢問報案的人，其他
    的鄰居也在場，我們也有詢問。詢問完之後，我問羅夏桂看
    到的情形，她說受傷的女子跑出來的時候就已經被送到醫院
    ，被害人的同居人就開車離開。問完之後，我們就保持現場
    ，因為門口外面就可以看到血跡，屋內也有血跡。」、「（
    檢察官問：你在現場看到血跡斑斑，且鄰居說他們在爭吵，
    且被告開車離開是否懷疑是被告所為？）有。」等語；復於
    本院行交互詰問時證稱：「（問：依你在原審所述，你是否
    是在抵達醫院詢問丙○○後才懷疑本件案子是被告丁○○所
    為？）是。（問：依你在原審所述，從你接獲報案到現場再
    到醫院是否約有一個小時時間？）是。（問：你到醫院多久
    之後詢問丙○○？）她當時在急救當中有大概問，時間上不
    清楚。（問：你是否有跟她父母解釋之後才去詢問丙○○？
    ）是我們先到之後家屬才到。（問：你到醫院後是否先跟家
    屬接觸，因為她在急診？）對。（問：據證人廖順利在原審
    證言，他到醫院後大約過二十分鐘才詢問被害人丙○○，你
    是否有意見？）沒有意見。（問：是否是你們到之後她父母
    才到，所以你跟她們有一些接觸跟解釋後才詢問丙○○？）
    對，當時被害人在急診。（問：你是否記得到達醫院到詢問
    丙○○這段時間是多久？）不清楚。‧‧‧（問：你對廖順
    利供稱到達醫院後經過大約二十分鐘才詢問丙○○的證詞有
    無意見？）沒有意見。‧‧‧（問：你是在何時懷疑被告丁○○涉嫌殺人？）在問被害人的時候。‧‧‧（問：是否是
    到醫院問被害人後才知道被告涉嫌殺人？）對，知道她的傷
    勢嚴重之後。（ 問：時間大約是幾點鍾？）97年9月26日。
    （問：你們是否是在零時五十五分到五十七分左右到達現場
    ？）是。（問：你在地方法院有提到「當下的時候我們還不
    知道是何人造成被害人受傷，在現場有搜索，搜索後又到醫
    院。」，你們從現場處理完到醫院問被害人的時候大約是幾
    點鐘？）差不多二點左右。（問：你是否能確定是在二點以
    前還是以後？）二點以前。‧‧‧（問：你在原審筆錄說從
    接獲通報到現場約五、六分鐘，你說要等鑑識小組，他們從
    豐原趕到大雅需要半個小時，你在現場又待了一個小時。到
    醫院後你對於廖順利所說還跟他父母解釋了一下段間約二十
    分鐘，你沒有意見。以上述時間總計起來是否會是在二點以
    前還是二點以後？）第一次來法院說的一個小時是大概的一
    個小時，沒有確定到底是不是一個小時。（問：從現場到醫
    院需要多久時間？）差不多三分鐘。（問：你在三分鐘後到
    醫院，又對於廖順利所說待二十分鐘後才到急診室詢問被害
    人，是否合計也有二十三分鐘？）那是他說的，我不清楚。
    （問：你對他所說的是否有意見？）沒有意見。（問：你是
    否可以確認確實是在二點以前，因為你的證言前後是矛盾的
    ？）時間確定二點以前。（問：你如何確定？）因為第一次
    問的一個小時並沒有註明是幾十分鐘，那是當時被問不確定
    到底是不是那個時間是一個小時。（問：在現場花了多久時
    間？）看到有血跡就通知鑑識。（問：依你在原審所說，你
    等鑑識人員來至少半個小時。他們來之後你是否有去現場勘
    查？）有。（問：你是否有到二樓把孩子抱出來？）不是。
    （問：從鑑識人員到之後，你們在現場停留多久？）時間不
    太確定是十幾分鐘或二十分鐘。發現現場後馬上就通知鑑事
    組了。（問：你等到鑑識小組來之後，你是否有陪同鑑識小
    組勘查現場？）鑑識小組自己去勘查，我們先到醫院去」等
    語（見本院審理卷第112頁至第114頁）；相互參核，顯見證
    人甲○○、廖順利等人接獲通報 ，於同日0時55至57分趕至
    現場處理，並初步訪談現場其餘人，及陸續在該處大門前院
    盆栽內、該處客廳沙發椅上扣得前述美工刀、刀蓋等物後，
    至遲於同日凌晨2時前 ，已然得有確切之根據得為合理之可
    疑，而對被告之殺人行為發生嫌疑 ，是被告於同日2時10分
    許，始至臺中縣警察局清水分局清水派出所說明案情，充其
    量只可謂係投案，尚難認係自首，故被告主張其係自首，即
    有誤會，本院尚難採信。原審法院依刑法第271條第2項、第
    1項、第27條第1項、第38條第1項第2款之規定，並審酌被告
    前因與丙○○之糾葛，而對斯時係屬兒童之其子故意犯刑法
    第294條第1項前段之遺棄罪，為原審於95年11月29日以95年
    度訴字第1464號判處有期徒刑7月、緩刑2年，並應依執行檢
    察官之命令，向指定之公庫支付新臺幣萬元，檢察官不服
    ，提起上訴，經本院於96年3月20日以96年度上訴第349號駁
    回上訴，於96年5月22日確定 ，其現仍在緩刑期間內，有上
    開刑事判決影本及臺灣高等法院被告前案紀錄表在卷可稽，
    仍未能記取前案論罪科刑之教訓，並深省臺灣臺中地方法院
    及本院分別諭以緩刑寬典之寓意，而有所警惕，並知所慎行
    ；復未能體察證人丙○○歷經多次分合，感情、身心已受創
    甚深，卻仍願再與之復合，共組和樂家庭之心意；更未能珍
    惜其與證人丙○○，乃至於子女間之情份；竟僅因細故，即
    持刀殺害證人丙○○，其行為不惟失當，猶令家人失所倚恃
    。惟念其於殺人行為中主動中止犯行，並努力防止證人丙○○死亡結果之發生，更於稍後主動投案，更已與證人丙○○
    達成和解，證人丙○○於原審審理中亦一再請求予以機會等
    語，有和解書、原審審理筆錄等可查，足認其良心未泯，及
    其係因不堪證人丙○○之言語數落始犯本案之情狀暨其犯罪
    後未完全坦承犯行等一切情狀，量處被告有期徒刑四年二月
    。並認扣案之美工刀1把（含刀蓋1只），係被告所有、供其
    犯罪所用之物，依刑法第38條第1項第2款規定予以宣告沒收
    。至另扣案之脫鞋1雙、棉棒7支、毛髮1撮、指紋卡1件、衣
    物1包（案發時證人丙○○所穿著之血衣、褲、鞋等 ）等物
    ，則或係調查犯罪所得之物，或非直接供犯罪所用者，核與
    沒收之要件不合，而未併予宣告沒收，核其認事用法均無不
    當，量刑亦稱妥適，應予維持，被告上訴主張其並未有殺人
    之犯意，另其果有殺人之犯意絕不會持美工刀，而應使用其
    他致命之兇器，始合常情。又其係自首，因其係於當日凌晨
    2時起值班之警員楊明杰報告犯罪 ，當時楊明杰尚不知被告
    有何犯罪嫌疑。另外丙○○於偵查中之證述與事實不符，原
    審遽予採信，顯有未洽等語，指摘原審判決不當，惟如前所
    述，被告殺人之犯意已至臻明確 ，且被告於96年9月26日凌
    晨2時10分許前往警局前 ，有調查犯罪權限之司法警察甲○○已知悉被告之犯罪嫌疑，業據甲○○詳細證述如前，尚無
    從以值班員警楊明杰尚未知悉而認定被告係自首。又丙○○
    於偵查中所證述之被害經過，亦經丙○○於審理時證稱：並
    未經強暴、脅迫，且係出於自由意志而為陳述等語，另丙○○於偵查中所證：被告持刀割伊頸部，有殺害伊之意等情，
    復與證人羅夏桂於警訊指稱：「丙○○身上有多處傷口，並
    且喊『我先生殺人』」等語相符（ 見96年度偵字第22749號
    卷第25頁），是證人丙○○於偵查中所證被告有殺伊之意並
    無與事實不相符之處，另本件係因被告與丙○○臨時言語不
    合而生爭執，足見事發突然，尚非事前刻意精心謀劃，被告
    臨機隨手取用工具，本為常理，自不得僅因該處尚有其他更
    具殺傷力之工具未經被告取用，即推斷被告自始即無殺人之
    犯意，是被告上開上訴顯均無理由，應予駁回。
據上論斷，應依刑事訴訟法第368條，判決如主文。
本案經檢察官戊○○到庭執行職務。
中    華    民    國    97    年    7    月    3    日
            刑事第二庭    審判長法  官  李  璋  鵬
                                法  官  胡  森  田
                                法  官  胡  忠  文
上列正本證明與原本無異。
如不服本判決應於收受送達後十日內向本院提出上訴書狀，其未
敘述上訴之理由者並得於提起上訴後十日內向本院補提理由書（
均須按他造當事人之人數附繕本）。
                                書記官  陳  文  琴
中    華    民    國    97    年    7    月    3    日
附錄論罪科刑法條
中華民國刑法第271條
殺人者，處死刑、無期徒刑或 10 年以上有期徒刑。
前項之未遂犯罰之。
預備犯第 1 項之罪者，處 2 年以下有期徒刑。


司法院資訊處製作；財團法人民間司法改革基金會備份。
